【裁判字號】    95,台上,1324
【裁判日期】    950316
【裁判案由】    殺人
【裁判全文】
最高法院刑事判決            九十五年度台上字第一三二四號
      上  訴  人  甲○○
      選任辯護人  高原茂律師
      上  訴  人  乙○○
                          路7.
      選任辯護人  張雯峰律師
                  奚淑芳律師
      上  訴  人  丙○○
                  丁○○
                          巷8.
上列上訴人等因殺人案件，不服台灣高等法院台南分院中華民國
九十四年五月四日第二審更審判決（九十三年度重上更(四)字第五
三一號，起訴案號：台灣嘉義地方法院檢察署八十四年度偵字第
六三二○、六三八四、六三八五號，八十四年度少連偵字第一九
○號），提起上訴，本院判決如下：
    主  文
原判決關於甲○○、乙○○、丙○○部分撤銷，發回台灣高等法
院台南分院。
其他上訴駁回。
    理  由
一、撤銷（甲○○、乙○○、丙○○）部分
本件原判決認定上訴人甲○○係民國六十年四月二日生，於八十
四年十二月九日犯罪時已成年，與上訴人乙○○、丙○○及丁○
○（另予駁回，如後述）暨成年人或行為時已滿十八歲之未成年
人庚○○、辛○○、壬○○、癸○○、子○○、丑○○、寅○○
（均經判刑確定），以及行為時未滿十八歲之少年卯○○、辰○
○、巳○○、午○○、未○○、申○○、酉○○、戌○○、亥○
○（真實名字均詳卷）等二十人，或係同學關係，或因經常出入
嘉義市區不特定之「ＰＵＢ」、舞廳內飲酒及跳舞作樂而認識，
互有深淺不同之友誼關係。八十四年十二月九日晚間，甲○○、
乙○○、丙○○、丁○○與庚○○、辛○○、壬○○、癸○○、
子○○、丑○○、寅○○及少年卯○○、辰○○、巳○○、午○
○、未○○、申○○、酉○○、戌○○、亥○○等二十人，經各
別相邀而先後至嘉義市○○路六一○號「金財神大樓」三樓「侏
儸紀ＰＵＢ」內聚集飲酒、跳舞，適現役軍人天○○、戊○、己
○○、地○○、宇○○、宙○○等人，亦前往該處跳舞。迨翌日
（十日）上午零時五十五分左右，辰○○在舞池區怒擲酒杯，引
起身旁之戊○不滿，雙方發生口角，辰○○及在旁之癸○○、卯
○○等人，即與戊○發生肢體衝突，己○○、天○○見狀欲幫戊
○解圍，竟引起甲○○、乙○○、丙○○、丁○○、庚○○、辛
○○、壬○○、癸○○、子○○、丑○○、寅○○及少年卯○○
、辰○○、巳○○、午○○、未○○、申○○、酉○○、戌○○
、亥○○等人不滿，即基於共同殺人之犯意聯絡，由癸○○、卯
○○分取尖刀各一把（其中癸○○所持為筆直刀尖成半斜尖銳形
，係由該店內吧台內取出，犯案後經丟棄而滅失，卯○○所持刀
尖成微外彎弧狀，為其預藏於身之物，即扣案之尖刀），辛○○
先後以徒手或現場所拾得之石塊（店內裝潢材料）及掃把，庚○
○及壬○○徒手，甲○○徒手或腳踢，乙○○、丙○○、丁○○
均徒手，其餘子○○、丑○○、寅○○、辰○○、巳○○、午○
○、未○○、申○○、酉○○、戌○○、亥○○等十一人分持現
場之鐵椅、滅火器、石塊、酒瓶等堅硬、質重、銳利之器具，或
以徒手或以腳踢方式，共同下手參與圍殺，分頭追逐及重擊天○
○、己○○及戊○。戊○被追殺至該閣樓上（店內二樓），癸○
○等多人仍分頭予以圍堵、追擊，並朝天○○等三人之頭、胸、
背等身體要害各處砍殺、重擊，戊○不支倒於閣樓地上，旋掙扎
奮力爬起，為逃命而自二、三公尺高之閣樓跳至一樓舞池，倒於
舞池中。天○○奔逃至舞池中，癸○○等多人見狀追逐而下，於
舞池中以前揭尖刀等物品或拳腳，圍殺、追打、重擊天○○等三
人。嗣戊○、己○○分別奔出該「侏儸紀ＰＵＢ」店門，往金財
神樓下逃跑，直至該大樓之一樓門口處，仍遭多人追上予以圍毆
重擊，天○○於「侏儸紀ＰＵＢ」店內，遭癸○○等人連續砍殺
、重擊，已受有重創，復遭癸○○等人推出該店之三樓店門口附
近，被癸○○、卯○○持刀前後包夾猛刺胸、背、腰等重要部位
，致傷重不支而倒於該處，因而受有頂骨部四‧二〤○‧八〤○
‧三公分砍傷（傷口邊緣整齊，深及顱骨）一處、左上眼瞼三‧
六〤○‧四〤○‧三公分裂傷一處、鼻部三‧二〤一‧四公分擦
傷一處、左顴骨部六〤二‧八公分擦傷一處、上口唇三〤一‧三
公分表皮脫落擦傷一處、左乳房部二‧四〤一‧一公分刺傷一處
（傷口邊緣整齊，向下刺入，深入胸腔，心臟刺破）、脊椎部一
‧八〤○‧六〤六‧五公分及一‧九〤○‧五〤四‧二公分刺傷
各一處（傷口邊緣整齊，稍右下刺入，深及脊椎骨右橫突部）、
左肩峰部三‧八〤二‧二〤二‧五公分刺傷一處（傷口整齊，向
左刺入，深及肌肉）、左肩胛骨部三‧五〤○‧二公分皮膚割破
傷一處、左肩下部一○‧五〤○‧八公分割傷一處（傷口邊緣較
不整，深入皮下組織，類破玻璃瓶類刺及）、六〤一‧四〤○‧
六公分砍傷一處（傷口邊緣整齊，深入肋骨）、右肩下部一〤○
‧三公分、一‧五〤○‧五公分、三〤○‧五公分割傷各一處（
傷口邊緣較不整，深入皮下組織，類破玻璃瓶類刺及）、一‧六
〤○‧三〤○‧三公分皮膚割破傷一處、○‧五〤○‧三公分、
○‧四〤○‧三公分表皮脫落各一處（挫傷）、左腰部三〤○‧
四公分皮膚割破傷一處、左臀部一‧六〤○‧五〤五‧六公分割
傷一處（傷口整齊，向下直入深及深部肌肉）、左三角肌部二〤
○‧七〤○‧六公分割傷一處（傷口整齊，向下直入，深及肌肉
）、左上臂部二‧二〤○‧三公分皮膚割破傷一處、左前臂部二
‧五〤○‧四公分表皮剝脫一處（挫傷）、右前臂前部五〤○‧
三公分皮膚割傷一處、○‧六〤○‧三公分表皮剝脫一處（挫傷
）、右大腿後部四〤一‧二公分表皮剝脫一處、右膕凹部一〤○
‧六公分表皮剝脫一處、右小腿後部三‧二〤○‧四公分表皮剝
脫一處等傷。戊○受有頭皮六〤○‧五〤○‧五公分撕裂傷、下
腹部三〤一〤一公分撕裂傷、左上肢一〤○‧五公分、一‧五〤
○‧五公分、二‧五〤○‧五公分等多處擦傷、左側腰部二‧五
〤○‧五〤三公分穿刺傷等傷，己○○受有頭皮五〤一〤一公分
撕裂傷、右上肢二‧五〤○‧五〤一公分、六〤○‧五〤一公分
撕裂傷、右大腿三〤○‧三〤○‧五公分撕裂傷等傷。嗣警員據
報前往處理，癸○○等人聽聞警察來到，始罷手逃離現場。天○
○經送醫急救，延至同日上午一時七分左右傷重不治死亡，戊○
、己○○則倖免於難。旋警員於同日中午十二時左右，在嘉義市
○○路查獲未○○，於詢問時播放該「侏儸紀ＰＵＢ」設於店門
口之攝影機所拍攝出入口處追殺毆打畫面之錄影帶，始循線查獲
甲○○、乙○○、丙○○、丁○○及癸○○等二十人，並扣得卯
○○所有殺人用尖刀一把等情。因而撤銷第一審關於甲○○部分
之科刑判決，改判依想像競合犯關係從一重仍論處甲○○成年人
與少年共同殺人罪刑，另維持第一審依想像競合犯關係從一重論
處乙○○、丙○○共同殺人罪刑，駁回乙○○、丙○○之第二審
上訴。固非無見。
惟查：刑事訴訟法於九十二年二月六日經總統公布增訂第二百八
十七條之二規定：「法院就被告本人之案件調查共同被告時，該
共同被告準用有關人證之規定」、同法第一百五十八條之三規定
：「證人依法應具結而未具結者，其證言不得作為證據」，並於
九十二年九月一日施行。而刑事審判上之共同被告，係為訴訟經
濟等原因，由檢察官或自訴人合併或追加起訴，或由法院合併審
判所形成，其間各別被告及犯罪事實仍獨立存在。故共同被告對
於其他共同被告之案件而言，為被告以外之第三人，本質上屬於
證人，為確保被告對證人之詰問權，共同被告（證人）於審判中
，應依法定程序，到場具結陳述，並接受被告之詰問，其陳述始
得作為認定被告犯罪事實之判斷依據。原判決分別依據共同被告
辛○○、癸○○、乙○○、丙○○、丁○○、未○○、午○○之
陳述（甲○○部分），辛○○、甲○○、午○○、亥○○、癸○
○之陳述（乙○○部分），辛○○、甲○○、午○○、亥○○、
乙○○、癸○○之陳述（丙○○部分），資為上訴人甲○○、乙
○○、丙○○等三人犯罪之證據（原判決理由四之(一)、四之(二)、
四之(三)），惟未於九十四年四月二十日行審判時，按上開規定適
用人證之調查程序，傳喚辛○○等人到庭，令辛○○等人暨上揭
上訴人等三人立於證人地位，依法具結而為陳述，剝奪上訴人甲
○○、乙○○、丙○○等三人之正當詰問權，其所踐行之訴訟程
序即非適法，逕以辛○○等人先前不利之陳述，為認定彼等三人
犯行判斷依據之一，亦與證據法則相違背。又午○○警詢陳稱不
認識乙○○、丙○○、丁○○，所以也沒注意他們三位有沒有追
打被害人（嘉市警刑字第一五七六０號卷第五之一頁），於原審
更審仍為相同之供述（原審更(一)卷第一五一、一五二頁），原判
決未說明其取捨之理由，亦有理由不備之違法。再依刑事訴訟法
第一百條之一第一項、第二項規定，訊問被告，應全程連續錄音
，必要時，並應全程連續錄影；筆錄內所載之被告陳述與錄音或
錄影之內容不符者，除有急迫情況且經記明筆錄者外，其不符部
分，不得作為證據。原判決引據少年亥○○於檢察官偵查時陳稱
：「（癸○○、甲○○、壬○○、乙○○、丙○○、丁○○皆於
現場參加毆打？）是，他們皆有在場參加毆打被害人（見偵字第
六三二○號卷第五十五頁背面）」，作為上訴人甲○○、乙○○
、丙○○等三人犯罪之證據。然原審於九十二年二月二十五日勘
驗該偵查錄音帶結果，檢察官固曾為是項訊問，但未有亥○○回
答之聲音，有勘驗筆錄載明在卷可稽（原審更(二)卷第一宗第二四
○頁），則亥○○之陳述，是否與筆錄記載相符？該筆錄記載得
否作為證據？即屬不明。原判決未說明亥○○此項陳述何以得為
證據之理由，即採為上揭上訴人等三人犯罪之論據，亦非適法。
本件實情如何？事涉彼三人犯罪成立與否，自有澈查釐清之必要
，原審未詳予研求，即行判決，亦有應於審判期日調查之證據，
未予調查之違法。上訴人甲○○、乙○○、丙○○等三人上訴意
旨執以指摘原判決違背法令，非無理由，應認原判決關於彼等三
人部分，仍有撤銷發回更審之原因。
二、駁回（丁○○）部分
查第三審上訴書狀，應敘述上訴之理由，其未敘述者，得於提起
上訴後十日內補提理由書於原審法院，已逾上述期間，而於第三
審法院未判決前仍未提出上訴理由書狀者，第三審法院應以判決
駁回之，刑事訴訟法第三百八十二條第一項、第三百九十五條後
段規定甚明。本件上訴人丁○○不服原審維持第一審論處其共同
殺人罪刑（處有期徒刑十年，褫奪公權七年）之判決，於九十四
年五月九日提起上訴，並未敘述理由，迄今逾期已久，於本院未
判決前仍未提出，依上開規定，其上訴自非合法，應予駁回。
據上論結，應依刑事訴訟法第三百九十七條、第四百零一條、第
三百九十五條後段，判決如主文。
中    華    民    國  九十五  年    三    月   十六   日
                      最高法院刑事第八庭
                          審判長法官  張  淳  淙
                                法官  張  春  福
                                法官  呂  丹  玉
                                法官  洪  昌  宏
                                法官  蔡  彩  貞
      本件正本證明與原本無異
                                      書  記  官
中    華    民    國  九十五  年    三    月  二十一  日
                                                      V


司法院資訊處製作；財團法人民間司法改革基金會備份。
